福建金門地方法院刑事判決　　　　　　　　99年度訴字第25號
公　訴　人　福建金門地方法院檢察署檢察官
被　　　告　洪家豪
上列被告因妨害投票案件，經檢察官提起公訴（99年度選偵字
第37號），本院判決如下：
    主    文
洪家豪無罪。
    理    由
一、公訴意旨略以：洪家豪原設籍於金門縣金城鎮○○路14號，
    竟意圖使金門縣第5屆第2選區縣議員及第10屆金沙鎮鎮長選
    舉之某特定候選人當選之犯意，於民國98年7月30日自行將
    其戶籍虛偽遷徙至金門縣金沙鎮○○路11號，而取得投票權
    ，並於98年12月5日就前開選舉前往投票所投票因認被告涉
    犯刑法第146條第2項之罪嫌。
二、按犯罪事實應依證據認定之，無證據不得認定犯罪事實，刑
    事訴訟法第154條第2項定有明文；又檢察官就被告犯罪事實
    ，應負舉證責任，並指出證明之方法，同法第161條第1項亦
    定有明文，因此，檢察官對於起訴之犯罪事實，應負提出證
    據及說服之實質舉證責任。另刑事訴訟法上所謂認定犯罪事
    實之證據，係指足以證明被告確有犯罪行為之積極證據而言
    ，該項證據必須適合於被告犯罪事實之認定，始得採為斷罪
    之資料。而認定犯罪事實所憑之證據，無論係直接證據或間
    接證據，其為訴訟上之證明，須於通常一般之人均不致有所
    懷疑，而得確信其為真實之程度者，始得據為有罪之認定，
    倘其證明尚未達到此一程度，而有合理之懷疑存在，本諸無
    罪推定原則，自應為被告無罪之諭知，最高法院69年台上字
    第4913號判例、76年台上字第4986號判例、92年度台上字第
    2570號判決意旨可資參照。
三、次按修正前刑法第146條第1項規定：「以詐術或其他非法之
    方法，使投票發生不正確之結果或變造投票之結果者，處5
    年以下有期徒刑。」，所謂「其他非法之方法」，即指除詐
    術外，其他一切非法律所允許之方法均屬之，並不以構成刑
    事法上犯罪之非法行為為限。迨至96年1月24日修正增列第2
    項：「意圖使特定候選人當選，以虛偽遷徙戶籍取得投票權
    而為投票者，亦同。」，其立法理由係以：「為使『其他非
    法之方法』之不確定法律概念明確化，且考量臺灣地區選舉
    文化之特性（地域性、宗族性），以及現未實際居住於戶籍
    地者有數百萬人，其因就業、就學、服兵役未實際居住於戶
    籍地，或為子女學區、農保、都會區（或特定地區）福利給
    付優渥，保席次或其他因素而遷籍於未實際居住地，其原因
    不一，然此與意圖支持特定候選人當選，進而遷徙戶籍之情
    形不同，並非所有籍在人不在參與投票均須以刑罰相繩，是
    以第2項以意圖使特定候選人當選虛偽遷徙戶籍投票者，為
    處罰之對象」。據此而言，被告遷入戶籍行為是否構成妨害
    投票罪嫌，端視被告在主觀上是否有使某特定候選人當選之
    意圖，並以虛偽遷徙戶籍之非法方法取得投票權進而為投票
    之故意而定（福建高等法院金門分院97年度選上字第1號判
    決意旨參照）。
四、訊據被告固坦承其於98年7月30日自行將其戶籍由金門縣金
    城鎮○○路14號遷徙至金門縣金沙鎮○○路11號，取得同年
    12 月5日金門縣第5屆第2選區縣議員及第10屆金沙鎮鎮長選
    舉之投票權並為投票，惟矢口否認有何妨害投票之犯行，辯
    稱：遷籍是要和母親楊意旋戶籍在一起、原戶籍之戶長洪彩
    鳳於98年間曾將伊申購之家戶配酒賣掉，為避免日後領取配
    酒困擾而遷籍，並沒有意圖使某特定候選人當選之犯意等語
    置辯。經查：
（一）被告之母楊意旋於93年12月16日將其戶籍由改制前之台北
      縣五股鄉○○路○段139號3樓遷至金門縣金沙鎮○○路11
      號設立新戶並自為戶長，有全戶戶籍資料查詢結果在卷可
      稽（警卷第4、5頁），是被告稱其遷徙戶籍至上址係要與
      母親楊意旋同戶一節，應非子虛。又被告迭於偵訊及本院
      審理時均稱其原設籍金城鎮○○路14號之戶長洪彩鳳曾將
      伊申購之家戶配酒賣掉，為避免日後領取配酒困擾，所以
      才其戶籍遷徙至金沙鎮○○路11號（偵卷第5、20頁，本
      院卷第39、89、120頁），核與洪彩鳳於本院證稱：伊曾
      經將被告之家戶配酒賣掉、被告因此不悅等情相符（本院
      卷第114至116頁），復依金門縣政府、金門酒廠實業股份
      有限公司（下稱金酒公司）所留存95、96、97年之春節、
      端午、中秋家戶配酒領取資料所示，被告之家戶配酒係均
      由「洪彩鳳」或「楊有成」代為申購領取，被告並無親自
      領取上述家戶配酒，有金城鎮公所99年6月8日汁行字第09
      900057231號函暨其附件、金門酒廠實業股份有限公司99
      年8月23日酒人字第0990006041號函檢具之請領清冊附卷
      供參（本院卷第15至20、65、80頁）；另參照金門縣98年
      端午節、中秋節家戶配酒係分別在98年5月、98年9月間配
      送，中秋節係以98年8月25日為戶籍作業基準日，各戶政
      事務所於該年8月31日前提供設籍資料，有金酒公司99年3
      月16日酒人字第0990001604號函暨其附件金門縣政府98年
      9月1日府財務字第0980058826號函附家戶配酒會議記錄在
      卷供參（偵卷第57至69頁），而被告98年7月30日遷徙戶
      籍後之98年度中秋節之家戶配酒係由其母楊意旋代為領取
      （本院卷第80頁）。是被告辯稱其在98年間申購之家戶配
      酒曾遭洪彩鳳賣掉，為避免日後領取配酒困擾，而遷徙至
      母親楊意旋之戶內，尚非無據。
（二）公訴人無非以被告98年9月15日至同年12月10日之通聯記
      錄、金門縣警察局金湖分局勤區戶口查訪表、福建金門地
      方法院檢察署送達證書，認被告並無實際居住在金沙鎮○
      ○路11 號之戶籍地，且該處並無人代收其傳票，並據此
      控訴被告意圖使某特定候選人當選而遷徙戶籍。惟如上述
      ，縱被告未實際居住其戶籍地或該戶籍地無人代收其傳票
      ，然此與意圖支持特定候選人當選，進而遷徙戶籍之情形
      不同；參照上開說明，並非所有籍在人不在參與投票均須
      以妨害投票之刑罰相繩，是不能因被告遷籍而致投票權行
      使之地域變更又未實際住居該址即認被告主觀上有使某特
      定候選人當選之意圖。
（三）公訴人另以金酒公司99年3月16日酒人字第0990001604號
      函暨附件認為被告98年7月30日遷徙戶籍當時並未有家戶
      配酒而需領酒情事。然如前述，金酒公司98年度中秋家戶
      配酒實施計畫，係以95年12月31日前設籍金門縣者均得申
      購家戶配酒，且該98年度中秋家戶配酒之資格訂定98年8
      月25日為戶籍作業基準日，各戶政事務所於該年8月31 日
      前提供設籍資料（偵卷第57至69頁），以供作配酒資格之
      審查。是認被告若將其戶籍遷出金門者，始會影響其日後
      能否申購領取家戶配酒之資格，被告將其戶籍自金門縣境
      內之金城鎮遷至金沙鎮，並不因當時非屬申購領取家戶配
      酒之期間即認其遷徙戶籍與申購領取家戶配酒無關。
五、再所謂「遷徙」係指居所移動而言，而認定住所標準，依民
    法第20條規定係以一定事實，足認久住意思，住於一定地域
    者。惟上開標準認定常發生困難，應依具體個案之不同情節
    分別採認，各種法律規範中常以戶籍登記為住所認定標準，
    但國民並不因戶籍遷入登記，而限制其必須居住於該地，否
    則無異倒果為因，反因此違反遷徙自由精神，而戶籍遷入原
    因未必單純只為選舉，有兼為或單一為子女學籍、自用或營
    業用房屋稅核課、農漁民保險、營業稅或汽車燃料稅之價惠
    、離島交通補助、就業輔導等，不一而足，因遷籍而致投票
    權行使之地域變更，即謂使投票發生不正確結果，實強人所
    難，亦非刑法規範意旨，故應依具體個案，審酌實際情形，
    探究遷籍合理性，並杜絕幽靈人口弊端。是若僅單純遷移戶
    籍，而未以戶籍地為生活重心之行為，尚須結合欲影響選舉
    結果之主觀犯意，否則仍難評價為妨害投票之行為。
六、綜上，本件依檢察官其所提出之證據，尚不足為被告有罪之
    積極證明，無從說服本院以形成被告有罪之心證；又本院綜
    觀卷內關於被告之卷證，經查尚無其他積極事證足以證明被
    告有基於使本次選舉特定候選人當選之意圖而遷徙戶籍，自
    難遽認被告有何妨害投票之犯行，揆諸前揭判例及判決說明
    ，因不能證明被告犯罪，基於無罪推定之原則，自應為無罪
    判決之諭知。
據上論斷，依刑事訴訟法第301條第1項，判決如主文。
本案經檢察官席時英到庭執行職務。
中    華    民    國    100    年    2    月    10    日
                  刑事庭       審判長法  官  張珈禎
                                     法  官  王鴻均
                                     法  官  范坤棠
以上正本證明與原本無異。
如不服本判決，應於收受判決後10日內向本院提出上訴書狀，並
應敘述具體理由；其未敘述上訴理由者，應於上訴期間屆滿後20
日內向本院補提理由書（均須按他造當事人之人數附繕本）「切
勿逕送上級法院」。
                                     書記官  龔月雲
中    華    民    國   100    年    2     月    10    日